---
title: "Bewertungsraster für wissenschaftliche Arbeiten"
author: "Prof. Dr. Claudius Graebner"
date: today
date-modified: "2026-02-18"
modified-title: "Zuletzt geändert"
date-format: "DD. MMMM YYYY"
lang: de
format:
  html:
    toc: true
    toc-depth: 2
    theme: cosmo
    embed-resources: true
  pdf:
    documentclass: scrartcl
    papersize: a4
    fontsize: 11pt
    geometry: "margin=2.5cm"
    toc: false
  docx:
    toc: true
execute:
  echo: false
  warning: false
  message: false
---

```{r}
#| label: setup
library(flextable)
library(officer)

# Color palette
clr_header <- "#1B3A5C"
clr_header_text <- "#FFFFFF"
clr_light <- "#F0F4F8"
clr_accent <- "#2E6EA6"

# Consistent table theme
theme_rubric <- function(ft) {
  ft |>
    fontsize(size = 10, part = "all") |>
    font(fontname = "Arial", part = "all") |>
    bg(bg = clr_header, part = "header") |>
    color(color = clr_header_text, part = "header") |>
    bold(part = "header") |>
    align(align = "left", part = "all") |>
    border_remove() |>
    hline_top(border = fp_border(color = clr_header, width = 2), part = "header") |>
    hline_bottom(border = fp_border(color = clr_header, width = 2), part = "header") |>
    hline_bottom(border = fp_border(color = clr_header, width = 1.5), part = "body") |>
    padding(padding.top = 4, padding.bottom = 4, part = "all") |>
    autofit()
}
```

## Überblick

Ihre Arbeit wird anhand von sieben Dimensionen bewertet, die jeweils unterschiedlich
gewichtet werden. Jede Dimension wird auf einer Skala von 0 bis 3 Punkten bewertet.
Die Gesamtnote ergibt sich aus der gewichteten Summe der Dimensionswerte.

```{r}
#| label: tbl-overview
#| tbl-cap: "Bewertungsdimensionen und Gewichtung"

overview <- data.frame(
  Nr = 1:7,
  Dimension = c(
    "Argumentation & Logik",
    "Forschungsdesign & Methoden",
    "Literatur & Theorie",
    "Ergebnisse & Analyse",
    "Kritische Reflexion",
    "Wissenschaftliches Handwerk",
    "Eigenständigkeit & Schwierigkeitsgrad"
  ),
  Kürzel = c("ARG", "MET", "LIT", "RES", "REF", "CRF", "IND"),
  Gewicht = c("20%", "15%", "15%", "20%", "10%", "15%", "5%")
)

flextable(overview) |>
  theme_rubric() |>
  align(j = c("Nr", "Kürzel", "Gewicht"), align = "center", part = "all") |>
  width(j = "Dimension", width = 3.2) |>
  width(j = "Gewicht", width = 0.8)
```

## Bewertungsskala

```{r}
#| label: tbl-scale
#| tbl-cap: "Bewertungsskala"

scale_df <- data.frame(
  Punkte = c("3", "2", "1", "0"),
  Bewertung = c("Sehr gut", "Gut", "Ausreichend", "Mangelhaft"),
  Beschreibung = c(
    "Übertrifft die Anforderungen deutlich; zeigt herausragende Qualität",
    "Erfüllt die Anforderungen vollständig und zeigt solide Qualität",
    "Erfüllt die grundlegenden Anforderungen, aber mit erkennbaren Schwächen",
    "Erfüllt die Anforderungen nicht; wesentliche Mängel vorhanden"
  )
)

flextable(scale_df) |>
  theme_rubric() |>
  align(j = "Punkte", align = "center", part = "all") |>
  width(j = "Beschreibung", width = 4.0)
```

Für Dimensionen, zu denen es keine besonderen Auffälligkeiten gibt --- weder besonders positiv noch
negativ --- wird ein mittlerer Wert von 1,5 Punkten angesetzt. Die Note ergibt sich also aus
den Stärken und Schwächen, die von diesem Durchschnitt abweichen.

## Dimensionen im Detail

### 1. Argumentation & Logik (ARG, 20%)

Diese Dimension bewertet die Qualität der gedanklichen Struktur und Überzeugungskraft
Ihrer Argumentation.

```{r}
#| label: tbl-arg

arg_df <- data.frame(
  Unterkriterium = c(
    "Klare These / Forschungsfrage",
    "Logische Kohärenz der Argumentation",
    "Behauptungen durch Belege gestützt",
    "Schlussfolgerung folgt aus der Analyse"
  ),
  Erläuterung = c(
    "Wird eine präzise, abgrenzbare Forschungsfrage oder These formuliert?",
    "Folgen die Argumente logisch aufeinander und sind sie widerspruchsfrei?",
    "Werden Behauptungen mit Quellen, Daten oder Beispielen untermauert?",
    "Ergibt sich das Fazit nachvollziehbar aus der vorangehenden Analyse?"
  )
)

flextable(arg_df) |>
  theme_rubric() |>
  width(j = "Unterkriterium", width = 2.8) |>
  width(j = "Erläuterung", width = 3.8)
```

### 2. Forschungsdesign & Methoden (MET, 15%)

Diese Dimension bewertet, ob die gewählte Methodik der Fragestellung angemessen ist
und transparent dargestellt wird.

```{r}
#| label: tbl-met

met_df <- data.frame(
  Unterkriterium = c(
    "Methode der Fragestellung angemessen",
    "Methode nachvollziehbar erläutert",
    "Grenzen der Methodik reflektiert",
    "Nachvollziehbarkeit / Transparenz"
  ),
  Erläuterung = c(
    "Passt die Methode zur Forschungsfrage und zum Material?",
    "Wird die Vorgehensweise so beschrieben, dass Dritte sie nachvollziehen können?",
    "Werden die Grenzen des methodischen Zugangs benannt und eingeordnet?",
    "Könnten andere Forschende die Analyse mit den gegebenen Informationen reproduzieren?"
  )
)

flextable(met_df) |>
  theme_rubric() |>
  width(j = "Unterkriterium", width = 2.8) |>
  width(j = "Erläuterung", width = 3.8)
```

### 3. Literatur & Theorie (LIT, 15%)

Diese Dimension bewertet den Umgang mit wissenschaftlicher Literatur und die
theoretische Fundierung der Arbeit.

```{r}
#| label: tbl-lit

lit_df <- data.frame(
  Unterkriterium = c(
    "Relevante und ausreichende Quellen",
    "Theoretischer Rahmen angemessen",
    "Auseinandersetzung mit Literatur",
    "Aktueller Forschungsstand berücksichtigt"
  ),
  Erläuterung = c(
    "Werden die zentralen Arbeiten zum Thema herangezogen, und reicht der Umfang?",
    "Wird ein schlüssiger theoretischer Rahmen gewählt und begründet?",
    "Wird Literatur kritisch eingeordnet, nicht nur zusammengefasst?",
    "Werden aktuelle Publikationen und Entwicklungen berücksichtigt?"
  )
)

flextable(lit_df) |>
  theme_rubric() |>
  width(j = "Unterkriterium", width = 2.8) |>
  width(j = "Erläuterung", width = 3.8)
```

### 4. Ergebnisse & Analyse (RES, 20%)

Diese Dimension bewertet, wie Ergebnisse präsentiert und interpretiert werden.

```{r}
#| label: tbl-res

res_df <- data.frame(
  Unterkriterium = c(
    "Befunde klar dargestellt",
    "Analysetiefe und Sorgfalt",
    "Ergebnisse beantworten die Forschungsfrage",
    "Angemessener Umgang mit Daten / Material"
  ),
  Erläuterung = c(
    "Sind die Ergebnisse verständlich und übersichtlich aufbereitet?",
    "Geht die Analyse über Oberflächliches hinaus und ist sie sorgfältig durchgeführt?",
    "Stehen die Ergebnisse in klarem Bezug zur eingangs formulierten Fragestellung?",
    "Wird das Material / werden die Daten sachgerecht eingesetzt und interpretiert?"
  )
)

flextable(res_df) |>
  theme_rubric() |>
  width(j = "Unterkriterium", width = 2.8) |>
  width(j = "Erläuterung", width = 3.8)
```

### 5. Kritische Reflexion (REF, 10%)

Diese Dimension bewertet, inwieweit Sie die eigene Arbeit selbstkritisch einordnen
und alternative Perspektiven berücksichtigen.

```{r}
#| label: tbl-ref

ref_df <- data.frame(
  Unterkriterium = c(
    "Selbstkritische Einschätzung der eigenen Arbeit",
    "Bewusstsein für alternative Deutungen",
    "Diskussion weiterführender Implikationen",
    "Ehrlicher Umgang mit Einschränkungen"
  ),
  Erläuterung = c(
    "Werden Stärken und Schwächen der eigenen Arbeit offen benannt?",
    "Werden alternative Interpretationen der Ergebnisse bedacht?",
    "Werden weiterführende Fragen und Konsequenzen diskutiert?",
    "Wird offen mit Einschränkungen umgegangen, statt sie zu verschleiern?"
  )
)

flextable(ref_df) |>
  theme_rubric() |>
  width(j = "Unterkriterium", width = 2.8) |>
  width(j = "Erläuterung", width = 3.8)
```

### 6. Wissenschaftliches Handwerk (CRF, 15%)

Diese Dimension bewertet formale Aspekte wie Sprache, Struktur, Zitation
und Formatierung.

```{r}
#| label: tbl-crf

crf_df <- data.frame(
  Unterkriterium = c(
    "Struktur und Kohärenz (roter Faden)",
    "Sprache und Ausdruck",
    "Zitation und Quellenangaben",
    "Formatierung, Abbildungen, Verzeichnisse"
  ),
  Erläuterung = c(
    "Ist die Arbeit logisch aufgebaut und zieht sich ein roter Faden hindurch?",
    "Ist die Sprache präzise, klar und dem wissenschaftlichen Kontext angemessen?",
    "Wird korrekt und konsistent zitiert, und ist das Literaturverzeichnis vollständig?",
    "Entsprechen Formatierung, Abbildungen und Verzeichnisse den Anforderungen?"
  )
)

flextable(crf_df) |>
  theme_rubric() |>
  width(j = "Unterkriterium", width = 2.8) |>
  width(j = "Erläuterung", width = 3.8)
```

### 7. Eigenständigkeit & Schwierigkeitsgrad (IND, 5%)

Diese Dimension würdigt die intellektuelle Eigenleistung und den Anspruch des gewählten
Themas.

```{r}
#| label: tbl-ind

ind_df <- data.frame(
  Unterkriterium = c(
    "Ambitioniertheit des Themas",
    "Originalität des Zugangs",
    "Eigenständiger intellektueller Beitrag"
  ),
  Erläuterung = c(
    "Wie anspruchsvoll ist das gewählte Thema?",
    "Wird ein eigenständiger, kreativer Zugang zum Thema gewählt?",
    "Leistet die Arbeit einen eigenen intellektuellen Beitrag über die reine Zusammenfassung hinaus?"
  )
)

flextable(ind_df) |>
  theme_rubric() |>
  width(j = "Unterkriterium", width = 2.8) |>
  width(j = "Erläuterung", width = 3.8)
```

## Berechnung der Gesamtnote

Die Gesamtpunktzahl ergibt sich aus der gewichteten Summe aller Dimensionswerte:

$$
\text{Gesamtpunktzahl} = \sum_{d=1}^{7} w_d \cdot s_d
$$

wobei $w_d$ das Gewicht und $s_d$ der Punktwert (0--3) der Dimension $d$ ist.
Die Gesamtpunktzahl liegt somit zwischen 0 und 3.
Die Zuordnung von Punktzahlen zu Noten erfolgt nach dem jeweiligen Notenschlüssel
der Veranstaltung.
